臺灣臺中地方法院民事判決
110年度沙簡字第307號
原      告  臺中市政府地方稅務局

法定代理人  沈政安
原      告  財政部賦稅署

法定代理人  許慈美
共      同
訴訟代理人  陳姿君律師
被      告  劉長興
            傅麗花
上列當事人間請求遷讓房屋及土地事件，本院於民國110年12月8
日言詞辯論終結，判決如下：
    主      文
被告應連帶給付原告財政部賦稅署新臺幣肆萬肆仟玖佰柒拾貳元
，及自民國一一○年十一月十一日起至清償日止，按年息百分之
五計算之利息。
原告其餘之訴駁回。
訴訟費用由被告連帶負擔。
本判決第一項得假執行。但被告如各以新臺幣肆萬肆仟玖佰柒拾
貳元為原告財政部賦稅署預供擔保後，得免為假執行。
    事實及理由
壹、程序方面：按訴狀送達後，原告不得將原訴變更或追加他 
    訴。但擴張或減縮應受判決事項之聲明，不在此限，民事訴
    訟法第255條第1項第3款定有明文。經查，原告原起訴請求㈠
    被告應將門牌號碼臺中市○○區○○路000號房屋騰空遷讓返還
    原告財政部賦稅署。㈡被告應連帶給付原告財政部賦稅署房
    屋使用補償金新臺幣（下同）39,084元，及自起訴狀繕本送
    達翌日起至清償日止，按年息百分之5計算之利息，並應自
    民國110年2月1日起，按月給付原告607元及各自該期日翌日
    起至清償日止，按年息百分之5計算之利息。㈢被告應將坐落
    臺中市○○區○○段00○00○00○00地號土地上之地上物移除騰空
    後，將土地返還原告臺中市政府地方稅務局。㈣被告應給付
    原告臺中市政府地方稅務局土地使用補償金（以實測面積為
    準），暨自起訴狀送達翌日起至清償日止，按月給付當期土
    地申報地價總額年息10%除以12之使用補償金及各自該期日
    翌日起至清償日止，按年息百分之5計算之利息。嗣因被告
    主張於110年8月12日已將上開土地之占用物清除，及原告表
    示被告已於110年10月25日已將其占用之門牌號碼臺中市○○
    區○○路000號房屋部分騰空交還原告財政部賦稅署，故原告
    於110年11月2日具狀變更訴之聲明為如下述原告之聲明部分
    ，揆之前開規定，應為減縮應受判決事項之聲明，核無不合
    ，應予准許。
貳、實體方面：
一、原告起訴主張：坐落門牌號碼臺中市○○區○○路000號房屋，
    所有權人為中華民國，交由原告財政部賦稅署管理使用。被
    告劉長興因任職關係獲准配住在該建物內，該建物為集合式
    住宅，共12戶，各戶均有獨立出入門戶，被告劉長興獲准配
    住面對ㄇ字型建築右側2樓（下稱該處為系爭房屋），簽有原
    臺中縣稅捐稽征處職員宿舍借用契約，被告傅麗花為劉長興
    之配偶，而與被告劉長興同住。因被告劉長興業已退休，依
    據「宿舍管理手冊」第10點規定，被告劉長興應於退休後3
    個月內與被告傅麗花搬離系爭房屋，惟被告卻未搬離，經代
    管機關即原告臺中市政府地方稅務局分別於109年3月9日、
    同年8月27日函請被告騰空返還系爭房屋，被告均未理會，
    直至本件訴訟中之110年10月25日始自系爭房屋遷出並點交
    於原告。按國有非公用不動產使用補償金計收基準表之占用
    情形為房地或基地時，土地每年以當期土地申報地價總額乘
    以百分之5計收，房屋每年以當期房屋課稅現值乘以百分之1
    0計收。因系爭房屋原來共有12戶居住，故原告主張被告受
    有不當得利，致原告財政部賦稅署受有損害，爰依民法第17
    9條、第184條、第185條，及各機關經管國有公用被占用不
    動產處理原則、國有非公用不動產使用補償金計收基準表之
    規定，請求被告連帶返還自105年2月起至110年10月25日止
    ，相當於租金之不當得利損害賠償共44,972元，計算方式如
    附表所示。另針對被告抗辯部分，原告不同意從109年8月31
    日開始計算不當得利部分，因被告是之前就開始使用。系爭
    房屋原配住共12戶，所以要用12戶來計算，包含被告在內，
    現場遭占用的，僅剩3戶，所以後來即使僅剩3戶，原告還是
    用12戶的價格來計算，並沒有用剩下的3戶來計算。並聲明
    ：被告應連帶給付原告財政部賦稅署44,972元，及自110年1
    1月2日書狀繕本送達翌日起至清償日止，按年息百分之5計
    算之利息。
二、被告則以：被告確實在110年10月25日交屋。而且原告公文
    有寫逾期無正當理由不搬才罰，被告是有在搬家，只是搬的
    過程中被告劉長興受傷，而且遇到疫情才沒有在時間內搬遷
    ，故被告只能接受從109年8月31日開始計算不當得利。又該
    處房子有15戶，不是12戶，原告計算有誤，對原告主張用房
    屋課稅現值百分之10來計算，沒有意見，但主張房子應該要
    折舊，因為房子愈來愈舊，價值應該也沒有那麼多，所以原
    告要求不合理。被告並希望調使用執照、建築執照，證明系
    爭房子有15戶。另被告劉長興在系爭房屋居位是戶長，當初
    簽借用契約的人也是被告劉長興，，但是被告劉長興和傅麗
    花每個月薪水都有扣700元，故應該由被告劉長興自己負責
    ，應該不用被告傅麗花負責。並聲明：原告之訴駁回。
三、得心證之理由：
　㈠原告主張系爭房屋為中華民國所有，原告財政部賦稅署為管
    理機關，被告劉長興曾簽立臺中縣稅捐稽征處職員宿舍借用
    契約，借用系爭房屋，惟被告劉長興早已退休，被告2人均
    繼續占用系爭房屋，經原告催告返還系爭房屋，被告仍拒不
    返還，其後於110年10月25日始返還系爭房屋予原告等情，
    有原告所提土地建物查詢資料、借用契約等為證，並經本院
    函詢財政部中區國稅局，據該局表示，被告劉長興確係於93
    年7月16日退休，有該局所提供銓敘部之函文（見本院卷第1
    33-137頁）可憑，並為被告所不爭執，自堪信為真正。
　㈡按借用人應於契約所定期限屆滿時，返還借用物。未定期限
    者，應於依借貸之目的使用完畢時返還之，民法第470條第1
    項前段定有明文。又因任職關係獲准配住宿舍，其性質為使
    用借貸，目的在使任職者安心盡其職責，是倘借用人喪失其
    與所屬機關之任職關係，當然應認依借貸之目的，已使用完
    畢，配住機關自得請求返還。故公務員因任職關係配住宿舍
    ，於任職中死亡時，既喪失其與所屬機關之任職關係，依借
    貸目的應認已使用完畢，使用借貸契約因而消滅，此與一般
    使用借貸契約，借用人死亡時，貸與人僅得終止契約之情形
    尚有不同，最高法院91年度台上字第1926號民事判決意旨可
    資參照。是公務員（此處應採最廣義之公務員概念，亦即除
    公務人員外，尚包括教育人員、公營事業人員）雖因任職行
    政機關而獲配住宿舍，但其係因任職關係而獲配住，故於公
    務員發生退休、辭職、資遣及任職期間死亡等法定離職原因
    時，因公務員原獲配住宿舍之目的已經不存在，即應認為公
    務員與行政機關間之借貸目的已經使用完畢，公務員應依法
    返還借用物。本件被告劉長興既已於93年7月16日退休，惟
    於本院110年9月16日勘驗時，被告劉長興、傅麗花仍繼續占
    用系爭房屋，有本院當日之勘驗筆錄可憑，且為被告不爭執
    ，則揆諸前揭規定及判決意旨所示，配住系爭房屋之被告長
    興既已退休，則原告訴請被告遷讓返還系爭房屋，即屬有據
    ，且於被告劉長興退休後，依原告所提出依據「宿舍管理手
    冊」第10點（見本院卷第53頁）規定，被告劉長興應於退休
    後3個月內與被告傅麗花搬離系爭房屋，故被告自該時起即
    無占有系爭房屋之權源存在。
  ㈢按無法律上之原因而受利益，致他人受損害者，應返還其利
    益；雖有法律上之原因，而其後已不存在者，亦同，民法第
    179條定有明文。而無正當權源占用他人房地者，依社會通
    念，應可獲得相當於租金之利益（最高法院61年台上字第16
    95號民事判決意旨可資參照）。另按城市房屋之租金，以不
    超過土地及建築物申報總價額年息百分之10為限，土地法第
    97條復有明文；又土地所有權人依本法所申報之地價，為法
    定地價；土地法第97條所謂土地及建物之總價額，土地價額
    依法定地價，建築物價額依該管市、縣地政機關估定之價額
    ，此觀土地法第148條、土地法施行法第25條、平均地權條
    例第16條前段之規定自明。本件被告於借用目的完成後，無
    權占有原告管理之系爭房屋，顯然受有相當於免付租金之利
    益，並致原告受有損害。原告依不當得利請求權之規定，請
    求被告給付相當於免付租金之不當得利，即屬有據。查系爭
    房屋所在之臺中市○○區○○路000號，其歷年度之課稅現值如
    附表所示，有原告所提該房屋之歷年課稅明細表（見本院卷
    第41、67-75頁）為證，原告主張依國有非公用不動產使用
    補償金計收基準表之占用情形為房地或基地時，土地每年以
    當期土地申報地價總額乘以百分之5計收，房屋每年以當期
    房屋課稅現值乘以百分之10計收等情，亦核與前述土地法第
    97條相符，而臺中市○○區○○路000號，為3層樓建物，有原告
    所提現場照片（見本院卷第117、118頁）可憑，且該房屋面
    對雙線道道路，前方不久處即有統一超商便利商店等情，亦
    據本院110年9月16日勘驗及拍攝現場照片（見本院卷第231
    頁），交通甚為便利，而被告所占用系爭房屋，係面對ㄇ字
    型建築右側2樓，屋內有3間房間、1間衛浴、1間廚房、1間
    客廳等情，亦據被告於本院勘驗時陳述無誤，並有照片可憑
    ，則以最近110年度加以計算，原告請求被告給付該年每月
    份租金為607元（計算式：874,600元×10%÷12戶÷12月＝607元
    ，元以下四捨五入），對照系爭房屋坐落之地理位置，環境
    尚優，生活機能、交通均屬便利，且已依照各該年度計算折
    舊而遞減房屋課稅現值，被告於本院110年8月4日言詞辯論
    時，亦對原告主張租金金額之計算方式並無意見，是本院斟
    酌上開各項情狀，認被告無權占有系爭房屋，按占用房屋之
    課稅現值計算總價值，以每年百分之10計算相當於免付租金
    之不當得利，自有理由。
　㈣被告其後再辯稱該建物共有15戶，並請求調閱使用執照、建
    築執照等情，自均無必要。至被告雖再主張依原告先前函文
    ，原告僅得請求自109年8月31日起算之不當得利，且被告劉
    長興係因受傷，並非故意不搬遷云云，惟查，依原告臺中市
    政府地方稅務局於109年3月9日、109年8月27日函予被告劉
    長興之函文（見本院卷第55、56頁），係要求被告劉長興於
    109年8月31日前搬離並將宿舍騰空返還，且於訴訟請求排除
    占用前騰空返還，免收使用補償金等語，且被告劉長興早已
    於93年7月16日退休，如以退休後3個月為搬遷期限，早已逾
    時10數年，被告自不可徒憑最近之身體狀況而抗辯無法即時
    搬遷，則被告既未於109年8月31日騰空返還系爭房屋，原告
    所設定之條件即未成就，被告自無從再以此抗辯原告不得再
    請求。
　㈤按因故意或過失；不法侵害他人之權利者，負損害賠償責任
    ；數人共同不法侵害他人之權利者，連帶負損害賠償責任，
    民法第184條第1項前段、第185條第1項前段分別定有明文。
    原告主張被告就相當租金不當得利部分應連帶負責，被告雖
    以前詞置辯，惟查，依原告所提被告之戶籍謄本顯示，被告
    於遷讓系爭房屋前，被告劉長興係設籍於苗栗縣銅鑼鄉，被
    告傅麗花始設籍於臺中市○○區○○路000號，參以本院於110年
    9月16日勘驗現場時，被告均在場，被告傅麗花亦表示其薪
    水也有遭扣款等情，自無被告傅麗花為被告劉長興之占有輔
    助人之情形，足見被告為共同占有，而被告於劉長興退休後
    ，仍繼續共同占用系爭房屋，自有共同侵害原告財政部賦稅
    署之權利，而為共同侵權人，故原告主張被告應連帶負責，
    並請求依附表之歷年度課稅現值計算被告之不當得利共部分
    ，自均有理由，應予准許。
四、從而，原告財政部賦稅署依使用借貸契約、侵權行為及不當
    得利返還請求權，訴請被告應連帶給付原告44,972元，及自
    110年11月2日書狀繕本送達被告之翌日即110年11月11日起
    至清償日止，按年息百分之5計算之利息，為有理由，應予
    准許。又原告臺中市政府地方稅務局雖已撤回其聲明部分，
    惟並未撤回起訴，故原告臺中市政府地方稅務局並無對被告
    有任何請求權存在，就該部分自應予以駁回。
五、本件事證已臻明確，兩造其餘攻擊防禦方法及所提之證據，
    經審酌後均與判決之結果不生影響，爰不另一一論述，併此
    敘明。　　
六、本件係就適用簡易程序所為被告敗訴之判決，應依職權宣告
    假執行。本院並依職權宣告被告得提供擔保免予假執行之金
    額。
七、訴訟費用負擔之依據：民事訴訟法第85條第2項，本件雖係
    原告減縮訴之聲明，惟因係被告後來始遷讓系爭房屋，故本
    院認訴訟費用應由被告全部負擔。
中　　華　　民　　國　　110 　年　　12　　月　　22　　日
                  沙鹿簡易庭   法  官  黃建都
以上為正本係照原本作成。
如不服本判決，應於送達後20日內，向本院提出上訴狀並表明上
訴理由，如於本判決宣示後送達前提起上訴者，應於判決送達後
20日內補提上訴理由書（須附繕本）。如委任律師提起上訴者，
應一併繳納上訴審裁判費。
中　　華　　民　　國　　110 　年　　12　　月　　22　　日
                               書記官     
附表：原告主張及本院認定被告應給付原告相當於租金之不當得
利金額
年度 房屋現值 總戶數 使用補償金計算方式  補償金額 計算期間 105 1,005,900元  12 1,005,900×10%÷12月×11月÷12戶  7,684元 105年2月至105年12月 106 979,600元  12 979,600×10%÷12戶  8,163元 整年 107 953,300元  12 953,300×10%÷12戶  7,944元 整年 108 927,000元  12 927,000×10%÷12戶  7,725元 整年 109 900,700元  12 900,700×10%÷12戶  7,506元 整年 110 874,600元  12 874,600×10%÷365天×298天÷12戶  5,950元 110年1月1日至110年10月25日 合計 44,972元